【裁判字號】    88,簡上,25
【裁判日期】    900330
【裁判案由】    返還無權占有土地
【裁判全文】
臺灣新竹地方法院民事判決  八十八年度簡上字第二五號
    上  訴  人  壬○○
                戊○○
                庚○○
                己○○
                丙○○
                丁○○
    以上六人均為乙○○之承受.
    共      同
    訴訟代理人  甲○○        .
    被上訴人    辛○○        .
    訴訟代理人  黃國郎律師
右當事人間請求遷讓房屋等事件，上訴人對於中華民國八十七年十二月二日臺灣新竹
地方法院竹北簡易庭八十七年度竹北簡字第二八五號第一審判決提起上訴，本院判決
如左：
    主   文
上訴駁回。
第二審訴訟費用由上訴人負擔。
    事    實
甲、上訴人方面：
壹、聲明：
一、請求廢棄原判決，並駁回被上訴人在第一審之訴。
二、第一、二審訴訟費用由被上訴人負擔。
貳、陳述：除與原審判決記載相同者，茲引用之外，補稱：
一、坐落新竹縣湖口鄉○○段八九四地號土地（下稱系爭土地）之部分土地，雖登記
    為被上訴人所有，惟於民國（下同）五十七年一月十六日上訴人之被繼承人與被
    上訴人兄弟分產時，由上訴人之被繼承人乙○○分得，因之就在其上鋪水泥平台
    ，一直使用迄今，當年分產之測量人巫鏡德已去世，而彭綻貴經傳訊未到致作證
    無著。同段第八九三地號部分土地，為被上訴人分得，後因土地重劃之故，未依
    「使用土地情況」分配所有權，即將同段八九三號土地分配給上訴人而將系爭土
    地分配給被上訴人。惟縱此，因二造均有使用對方之土地，故相安無事長達三十
    年之久。
二、按分產在先而重劃在後，雖土地以「登記」為生效要件，但事實上各自占有他造
    土地使用，乃為約定成俗之事，被上訴人訴請上訴人拆屋還地乃無理由。
參、證據：援引原審立證方法。
乙、被上訴人方面：
壹、聲明：如主文所示。
貳、陳述：除與原審判決記載相同者，茲引用之外，補稱：
    按當事人主張有利於已之事實者，應就其事實負舉證責任，民事訴訟法第二百七
    十七條定有明文。本件上訴人並未就其上開主張有利之事實，舉出可信之證據，
    以實其說，自不足採信。且其所提出之分耕圖影本乃上訴人片面製作，未經被上
    訴人同意簽章，被上訴人亦不知情。且系爭土地果為上訴人所分得，當時何以未
    登記為上訴人之被繼承人乙○○所有，上訴人在原審辯稱是二造間有交換土地使
    用之協議，嗣又主張係五十七年兄弟分產時，上訴人之被繼承人乙○○所分得，
    前後說法不一，顯見其占有乃無法合權源。
參、證據：援引原審立證方法。
丙、本院依職權調閱本院八十八竹北簡字第一七四號返還無權占有土地全卷。
    理    由
一、原上訴人乙○○於八十八年二月二十八日死亡，由其繼承人被上訴人壬○○、戊
    ○○、庚○○、己○○、丙○○、丁○○承受訴訟合先敘明。
二、被上訴人起訴主張：坐落新竹縣湖口鄉○○段八九四地號土地為伊所有，詎上訴
    人之被繼承人乙○○及被上訴人竟擅自占有前開土地如附圖Ｂ部分所示空地，復
    在如附圖Ａ、Ｃ、Ｄ、Ｅ部分所示基地上搭蓋鐵皮屋、鴿舍、堆置雜物、建築圍
    牆，是依民法第七百六十七條規定，請求上訴人拆除騰空地上物，返還土地。上
    訴人則以系爭土地係五十七年一月十六日兄弟分產時，由上訴人之被繼承人乙○
    ○分得，後因土地重劃之故，未依「使用土地情況」分配所有權，即將同段八九
    三號土地分配給上訴人而將系爭土地配給被上訴人。惟縱此，因二造均有使用對
    方之土地，故相安無事長達三十年之久等語置辯。
三、查坐落新竹縣湖口鄉○○段八九四地號土地，為被上訴人所有，有土地登記簿謄
    本在卷可稽，又上訴人越界占用被上訴人前開土地，在如附圖Ａ部分所示面積八
    十八平方公尺基地上搭有鐵皮屋、如附圖Ｃ部分所示面積二十三平方公尺基地上
    蓋有鴿舍、如附圖Ｄ部分所示三十三平方公尺基地上堆置雜物，及在如附圖Ｅ部
    分所示三平方公尺基地上築有圍牆，並占有如附圖Ｂ部分所示面積一百五十五平
    方公尺空地等情，亦據原審依被上訴人聲請，囑請新竹縣新湖地政事務所協同到
    場勘測無誤，製有勘驗筆錄及複丈成果圖存卷可憑，且為上訴人所不爭執，應屬
    實在。
四、按當事人主張有利於己之事實者，就其事實有舉證之責任，民事訴訟法第二百七
    十七條定有明文，上訴人固以占用被上訴人土地，係依兩造換地協議而為，非無
    權占有云云作為辯解，但為被上訴人所否認，上訴人即應就此有利於己之抗辯事
    實，舉證以供調查；然查：原審依上訴人聲請通知證人彭錠貴作證無著，上訴人
    又別無其他舉證以實其說，參之上訴人在本院八十八年度竹北簡字第一七四號請
    求被上訴人返還無權占有土地事件中，乃主張被上訴人無權占有上訴人所有坐落
    新竹縣湖口鄉○○段八九三地號土地，有本院依職權調閱之前揭案卷在卷足憑，
    益證上訴人於本件主張二造就系爭土地與同段八九三號土地有換地協議乃屬不可
    採信，且上訴人迄無法提出其有使用系爭土地正當權源之事證以供調查，被上訴
    人之主張應認屬實。
五、末按所有人對於無權占有或侵奪其所有物者，得請求返還之，對於妨害其所有權
    者，得請求除去之，民法第七百六十七條定有明文。本件上訴人無正當權源而越
    界占有被上訴人所有之部分土地，並在其上築有建物、堆放雜物，自屬無權占有
    ，從而，被上訴人本於所有權人之地位，依前開法條之規定，訴請上訴人將如附
    圖所示Ａ、Ｃ、Ｄ、Ｅ土地內之建物、雜物拆除騰空，連同附圖Ｂ部分，將所占
    用土地交還被上訴人，洵屬正當，應予准許。
六、原審為被上訴人勝訴之判決，於法洵屬正當，上訴意旨指摘原判決不當，聲明廢
    棄改判，為無理由，應予駁回。
七、據上論結，本件上訴為無理由，依民事訴訟法第四百三十六條之一、第四百四十
    九條第一項、第七十八條判決如主文。
中      華      民      國    九十      年      三      月     三十     日
                                  臺灣新竹地方法院民事第一庭
                                      審判長法官  陳  國  成
                                      法      官  彭  淑  苑
                                      法      官  許  翠  玲
右為正本係照原本作成。
如不服本判決，須以本判決適用法規顯有錯誤為上訴理由且上訴利益逾新台幣壹佰萬
元額數者，始得於本判決送達後二十日內向本院提出上訴狀（須按他造當事人之人數
附繕本）並經本院許可後，方得上訴於最高法院。
~B法院書記官  鄭敏郎
中      華      民      國    九十      年      三      月     三十     日


司法院資訊處製作；財團法人民間司法改革基金會備份。
